【裁判字號】    97,交上訴,51
【裁判日期】    970724
【裁判案由】    業務過失致死
【裁判全文】
臺灣高等法院高雄分院刑事判決        97年度交上訴字第51號
上  訴  人  臺灣高雄地方法院檢察署檢察官
上  訴  人
即  被  告  丙○○
選任辯護人  薛西全律師
            劉妍孝律師
            邱國逢律師
上列上訴人因被告業務過失致死案件，不服臺灣高雄地方法院96
年度交易字第118 號中華民國97年3 月19日第一審判決（起訴案
號：臺灣高雄地方法院檢察署95年度偵字第27693 號），提起上
訴，本院判決如下：
     主  文
原判決撤銷。
丙○○從事業務之人，因業務上之過失致人於死，處有期徒刑壹
年陸月；減為有期徒刑玖月。
     事  實
一、丙○○係欣德路通運有限公司（下稱欣德路公司）司機，平
    日負責駕車載送貨物之工作，為從事駕駛業務之人，於民國
    95年8 月9 日16時48分許，駕駛欣德路公司所有車牌號碼XQ
    -732號之聯結車（起訴書誤載為曳引車），由高雄市○鎮區
    ○○路外側車道由西向東方向行駛，行經漁港路與翠亨南路
    交岔路口，欲右轉翠亨南路時，本應注意轉彎車應讓直行車
    先行，且當時係白天，氣候陰天，號誌正常，復無不能注意
    之情事，竟疏未注意，貿然右轉，致其駕駛之聯結車右側不
    慎擦撞在前行駛，由張錫參騎乘車牌號碼VW R-846號之輕型
    機車，致使張錫參人車倒地，經轉送高雄長庚紀念醫院（下
    稱長庚醫院）急救，因上開車禍造成骨折導致栓子形成流到
    全身，再導致多器官梗塞壞死，於同年9 月6 日4 時6 分許
    死亡。丙○○於肇事後，在警員前往現場處理尚未知悉肇事
    人前，即向在場警員自首係其本人駕車發生擦撞，致使張錫
    參人車倒地之事實。
二、案經張錫參之女乙○○、張錫參之妻甲○○訴由高雄市政府
    警察局前鎮分局報請臺灣高雄地方法院檢察署檢察官偵查起
    訴。
     理  由
壹、證據能力方面：
一、按被告以外之人於審判外之言詞或書面陳述，除法律有規定
    者外，不得作為證據，刑事訴訟法第159 條第1 項定有明文
    ，查本件高雄市政府警察局95年8 月25日關於被害人張錫參
    委託乙○○製作之警詢筆錄，證人乙○○、蔣煥忠於警詢中
    製作之筆錄，依上開說明，為無證據能力。
二、按「被告以外之人於審判外之陳述，雖不符刑事訴訟法第15
    9 條之1 至第159 條之4 等4 條之規定（即傳聞法則例外得
    為證據之情形），而經當事人於審判程序同意作為證據，法
    院審酌該言詞陳述或書面陳述作成時之情況，認為適當者，
    亦得為證據。」；「當事人、代理人或辯護人於法院調查證
    據時，知有第159 條第1 項不得為證據之情形，而未於言詞
    辯論終結前聲明異議者，視為有前項之同意。」，刑事訴訟
    法第159 條之5 定有明文。查本件關於到場處理交通事故之
    警員康永昌所製作之道路交通事故現場圖、警員曾振隆所製
    作之相驗案件初步報告表暨報告書、長庚醫院醫師林廷龍所
    開立之診斷證明書、法務部法醫研究所鑑定書、高雄市政府
    交通局車輛行車事故鑑定委員鑑定意見書、高雄市車輛行車
    事故覆議鑑定委員會覆議意見書及中華民國骨科醫學會函復
    資料，雖均係被告以外之人於審判外之陳述，檢察官、被告
    及其辯護人均不爭執其證據能力；本院審酌警員康永昌、曾
    振隆、醫師林廷龍及上開鑑定機關，均僅係依其專業執行職
    務之人，與被告均無怨隙，衡情當無就其所述事項，構陷被
    告之動機，具有一定之可信度；再審認上開證據取得過程並
    無瑕疵，與待證事實具有關連性、證明力非明顯過低等情，
    均認為適當，可以作為本案之證據，依上開規定，認上開言
    詞及書面陳述均具有證據能力。
貳、實體方面：
一、訊據上訴人即被告丙○○坦承其為欣德路公司之載貨司機，
    於前揭時、地駕車與被害人張錫參騎乘之機車發生擦撞之事
    實；惟矢口否認有何業務過失致死犯行，辯稱：被告當時與
    被害人係同方向行駛，因被害人騎車突然左轉，被告因閃避
    不及，才擦撞到被害人之機車；又本件起訴書載明被害人係
    生病死亡，被告僅負業務過失傷害責任，被害人之死亡結果
    與本件車禍之發生，並無因果關係云云。
二、經查：
  (一)被告丙○○係欣德路公司之載貨司機，於前揭時、地駕駛聯
    結車，與被害人張錫參騎乘之機車發生擦撞，被害人因此倒
    地受傷，轉送長庚醫院急救之事實，已經被告丙○○於警詢
    中自承：「我是於95年8 月9 日16時48分許，在高雄市前鎮
    區○○○路與漁港路口，當時我本人駕駛XQ-732號聯結拖車
    ，沿漁港路西向東方向行駛要右轉翠亨南路中，與對方張錫
    參，駕駛VWR-846 號輕機車發生車禍。」（見警卷第4 頁）
    ，復於檢察官偵查中供稱：「（95年8 月9 日有無與人發生
    車禍？）有」，「我要轉到翠亨南路‧‧‧我開的是聯結車
    ，我向東行駛要右轉」，「我並沒有發現他就撞上了」，「
    （你轉彎之前有無看左右後視鏡？）有，但是都沒有發現。
    」，「（本案你是否認為你有過失？）有，我沒有注意到他
    。」（見95年度相字第1659號偵查卷第34頁）等情甚詳，即
    已經坦承其駕駛聯結車，沿漁港路西向東方向行駛擬右轉翠
    亨南路時，因未注意被害人張錫參騎乘機車在其車旁，即貿
    然右轉翠亨南路，適因被害人張錫參騎乘機車直行，因而其
    駕駛之聯結車右側不慎擦撞張錫參之機車致張錫參人車倒地
    ，並坦承其就該車禍之發生為有過失等情不諱，並有欣德路
    公司所有之上開聯結車行車執照、車輛保險證、道路交通事
    故現場圖、長庚醫院診斷證明書、現場及車損照片共計12
    張在卷可稽。又被害人確實因本件車禍事故，造成骨折導致
    栓子形成流到全身，導致多器官梗塞壞死，於同年9 月6 日
    4 時6 分許死亡等情，亦為被告所自承，並經臺灣高雄地方
    法院檢察署檢察官督同檢驗員相驗屬實，製有勘驗筆錄、驗
    斷書、相驗屍體證明書各1 份、相驗屍體照片7 張在卷可查
    ，復有檢察官囑託法務部法醫研究所解剖鑑定死因，由該所
    出具之（95）醫鑑字第1659號鑑定書附卷可參。
  (二)被告及其辯護人雖辯稱被告當時與被害人係同方向行駛，因
    被害人騎車突然轉向，被告因閃避不及，才發生擦撞；又被
    害人係生病死亡，與本件車禍之發生，並無因果關係云云。
    然查：
  1.被告就本件車禍發生有過失行為：
    被告於警詢已經供稱伊駕駛上開聯結車，由漁港路外側車
      道由西向東方向行駛，行經漁港路欲右轉翠亨南路時，其
      車輛右側不慎與被害人之機車擦撞等語，復於檢察官偵查
      中供承其當時向東行駛要右轉翠亨南路，已如前述；再就
      卷附被告駕駛聯結車於肇事後之停放狀態，聯結車停於該
      交岔路口處，其車身斜行停放，已經跨越外側車道右邊標
      線之邊緣而侵入右彎車道，顯然已作轉向之動作；而被害
      人張錫參之機車則已越過該交岔路口之中線，並倒放於直
      行右側車道右方之右彎車道上，此有道路交通事故現場圖
      及照片12張附於警卷可稽。按本案被害人張錫參於該交岔
      路口，如係右轉行進，應於交岔路口前端早已右轉，毋庸
      再行駛越過該交岔路口之中線，亦不致於與被告之聯結車
      擦撞，則依其前進方向，足認被害人張錫參確係直行無誤
      。本院比對卷附交通事故現場圖2 車擦撞後之停放位置，
      並參酌上開說明，認為被告駕駛之聯結車係沿漁港路外側
      進入右彎道，準備右轉往翠亨南路方向行駛，而擦撞在前
      行駛之被害人機車。被告辯護人雖辯稱依被害人張錫參之
      行車方向，應直接撞及該交岔路口之安全島，故被害人不
      可能直行云云，惟本院依上開被害人張錫參所騎機車倒地
      之現狀觀之，依被害人張錫參之行車方向，固然會直接撞
      及該交岔路口之安全島，但由此更可證明被害人張錫參於
      直行中，因被告所駕聯結車突然右彎，被害人張錫參之機
      車為閃躲聯結車因而被逼偏向右方繼續前行，終因閃躲不
      及仍被撞上，致使其機車倒於直行右側車道右方之右彎車
      道上，不能僅以其機車倒地地點，遽認被害人張錫參並非
      直行（按該交岔路口處僅能直行或右彎）。被告辯護人雖
      又辯稱：依現場照片可知，現場有紅綠燈號誌，本案被告
      於警詢中所述以及道路交通事故現場鑑定意見書及覆議意
      見書記載「該處無號誌運作」云云，顯與事實不符云云。
      然查：依現場照片顯示，該紅綠燈號誌是在距離案發現場
      較遠之十字路口處，即本件車禍地點（類似圓環設計之交
      岔路口）是在有交通號誌（十字路口）之前方，該處確無
      紅綠燈之交通號誌，且被告於警詢中亦供稱：「該處是岔
      路，沒有交通號誌。」，被告辯護人就此部分顯有誤會，
      附此說明。又卷附長庚醫院診斷證明書，亦診斷被害人送
      醫時受有左骨盤骨折之傷害。顯見本件當係被告駕車右轉
      後，因閃煞不及，致其右前車頭撞擊被害人之左側身體，
      致使被害人因而倒地，至為灼然。是被告辯稱伊當時與被
      害人係同方向行駛，因被害人騎車突然左轉，伊因閃避不
      及，才擦撞到被害人之機車乙節，顯然係飾詞狡辯，不足
      採信。
    按汽車行駛至交岔路口，其行進、轉彎，應依下列規定：
      七、轉彎車應讓直行車先行；道路交通安全規則第102 條
      第1 項第7 款定有明文。被告駕車自應注意上開交通安全
      規定。查本件事故發生時間為95年8 月9 日星期三下午16
      時48分許，為放學、下班之尖峰時間，被告駕車行經漁港
      路與翠亨南路交岔路口，欲右轉翠亨南路時，理應留意於
      交通繁忙時段，旁邊是否有其他車輛直行，且案發當時之
      時間係白天，光線良好，有現場照片可證，是被告並無不
      能注意之情事。況被告於原審法院審理強調其駕車右轉當
      時，車速僅約5 公里，益證被告應有足夠之時間可發覺被
      害人騎機車在旁邊行駛，而可及早煞車、閃避或採取其他
      之必要安全措施，讓被害人先行以避免釀成本起事故，乃
      竟率予右轉，將被害人之機車逼向右方繼續前行，被害人
      終因閃躲不及仍被撞上。
    原審法院審理中，函請高雄市政府交通局車輛行車事故鑑
      定委員會及高雄市車輛行車事故覆議鑑定委員會鑑定本件
      肇事責任，鑑定意見亦均認定丙○○（被告）駕駛上開聯
      結車，其係轉彎車未讓直行車先行，為肇事原因，張錫參
      （被害人）無肇事因素，有高雄市政府交通局車輛行車事
      故鑑定委員會96年9 月13日高市車鑑字第9608066 號鑑定
      意見書及高雄市車輛行車事故覆議鑑定委員會96年11 月
      30日覆議意見書各1 份在卷可參。是被告就本件車禍之發
      生確有過失行為。本件車禍肇事原因已很明確，被告辯護
      人聲請本院勘驗現場、委請其他鑑定機關重新鑑定云云，
      核無必要。
  2.被告之過失行為與被害人之死亡結果，具有相當因果關係：
    本件臺灣高雄地方法院檢察署檢察官督同檢驗員相驗被害
      人屍體後，經檢察官囑託法務部法醫研究所解剖鑑定死因
      ，鑑定意見認為：造成被害人死亡原因，應為車禍造成骨
      折導致「栓子」形成流到全身，形成多器官梗塞壞死而導
      致；其死因和成因為一連續事件，即車禍、骨折、再造成
      血栓阻塞肺、肝、腦之小血管，造成組織壞死並長期住院
      後，產生肺炎及膿瘍之情形；故死亡方式為意外。有上開
      法醫研究所鑑定書在卷可稽。
    原審法院就「栓子」定義及作用，另向中華民國骨科醫學
      會函詢，該會函復：「栓子」是造成血管阻塞（或栓塞）
      之因子，多數為血塊或脂肪顆粒，與外傷骨折有關，尤其
      是多處骨折案例，有該會96年7 月26日（96）骨醫折字第
      091 號函附卷可查。綜上，被害人確因本件車禍造成骨折
      導致栓子形成流到全身，導致多器官梗塞壞死而死亡。且
      被告之上開駕車過失行為與被害人之死亡間，具有相當因
      果關係，亦堪認定。
  (三)綜上所述，被告所辯，顯係卸責之詞，不足採信。本案事證
    明確，犯行堪以認定。
三、被告係以駕駛聯結聯結車為業，業據其供承在卷，為從事駕
    駛業務之人，其因業務上之過失致被害人死亡，核其所為，
    係犯刑法第276 條第2 項之業務過失致死罪。起訴意旨雖認
    被告係犯刑法第284 條第2 項前段之業務過失傷害罪；按過
    失傷害罪與過失致死罪，在法律上之規範評價輕重容有不同
    ，於訴訟法上仍不失為同一性之犯罪事實，亦即此2 罪間，
    僅具有程度上之差異，法院自得在不妨害基本社會事實同一
    之範圍內，變更起訴法條；又此部分，業經公訴檢察官於原
    審法院審理中變更被告係犯上揭業務過失致死罪，本院自毋
    庸再行變更法條，併此敘明。再被告於肇事後未被有偵查權
    之公務員或機關發覺其為犯嫌前，留在事故現場向到場處理
    之警員自首犯行，進而接受裁判1 節，有到場處理交通事故
    之警員康永昌所製作被告之談話紀錄表在卷足憑，爰依刑法
    第62條前段之規定減輕其刑。
四、原審據以論罪科刑，固非無見。惟查本件被告肇事原因係「
    轉彎車未讓直行車先行」，已如前述；原判決誤為「未注意
    車前狀況」，自有未洽。檢察官上訴意旨，以原審量刑過輕
    ；被告上訴意旨，以原審量刑過重；均指摘原判決不當，雖
    均無理由。但原判決既有上開可議之處，自仍應由本院將原
    判決撤銷改判。爰審酌被告在人車繁忙之交岔路口轉彎時未
    讓直行車先行，因一時不慎造成被害人死亡，使被害人及其
    家人天倫夢碎，蒙受極大悲痛，暨被告於本院審理中仍否認
    具有過失，態度不佳，且迄未與被害人家屬達成和解、賠償
    損失等一切情狀，仍依原審，量處有期徒刑1 年6 月。又本
    件被告犯罪之時間（95年8 月9 日），係在96年4 月24日之
    前，核與中華民國九十六罪犯減刑條例第2 條第1 項之規定
    相符，復無同條例第3 條規定之除外情事存在，爰依同條例
    第2 條第1 項第3 款規定，減其上開宣告之刑期2 分之1 為
    有期徒刑9 月。
據上論結，應依刑事訴訟法第369 條第1 項前段、第364 條、第
299 條第1 項前段，刑法第276 條第2 項、第62條前段，刑法施
行法第1 條之1 ，中華民國九十六年罪犯減刑條例第2 條第1項
第3 款、第7 條，判決如主文。
本案經檢察官林應華到庭執行職務。
中    華    民    國    97    年    7     月    24    日
                  刑事第五庭    審判長法  官  曾永宗
                                      法  官  王伯文
                                      法  官  任森銓
以上正本證明與原本無異。
如不服本判決應於收受本判決後10日內向本院提出上訴書狀，其
未敘述上訴理由者，並得於提起上訴後10日內向本院補提理由書
狀（應附繕本）「切勿逕送上級法院」。
中    華    民    國    97    年    7     月    24    日
                                      書記官  廖素珍
附錄本判決論罪科刑法條：
刑法第276 條
因過失致人於死者，處2 年以下有期徒刑、拘役或2 千元以下罰
金。
從事業務之人，因業務上之過失犯前項之罪者，處 5 年以下有期
徒刑或拘役，得併科3 千元以下罰金。


司法院資訊處製作；財團法人民間司法改革基金會備份。
